【裁判字號】    98,台上,1386
【裁判日期】    980731
【裁判案由】    請求返還價金等
【裁判全文】
最高法院民事判決            九十八年度台上字第一三八六號
上  訴  人  甲○○
            乙○○
            丙○○
共      同
訴訟代理人  林國明律師
上  訴  人  丁○○
訴訟代理人  林永發律師
上列當事人間請求返還價金等事件，兩造對於中華民國九十八年
三月三十一日台灣高等法院台南分院第二審判決（九十七年度重
上字第九四號），各自提起上訴，本院判決如下：
    主  文
原判決除假執行部分外廢棄，發回台灣高等法院台南分院。
    理  由
本件上訴人甲○○、乙○○、丙○○（下稱甲○○等三人）主張
：上訴人甲○○（下稱甲○○）於民國八十二年七月間，向上訴
人丁○○（下稱丁○○）購買坐落台南縣麻豆鎮○○段四七七─
一、五三八─一號土地（下稱系爭土地Ａ）及其上建物門牌同鎮
○○路一○一號預售屋（下稱系爭房屋Ａ），另上訴人乙○○（
下稱乙○○）則以上訴人丙○○（下稱丙○○）名義，亦向丁○
○購買坐落同段四七七─二、四七四─一○、五三八─二號土地
（下稱系爭土地Ｂ），並以本人名義向丁○○購買其上建物門牌
同路一○三號預售屋（下稱系爭房屋Ｂ），均簽訂有委建不動產
契約書。甲○○、乙○○至八十三年九月十六日止，已分別給付
買賣價金新台幣（下同）四百萬元及代墊房屋稅各十一萬八千零
九十元、九萬四千三百零二元，丙○○亦代墊地價稅二萬三千七
百二十七元。嗣丁○○以甲○○、乙○○給付價金遲延為由，解
除買賣契約，本於回復原狀請求權及不當得利之法律關係，請求
甲○○、丙○○分別移轉上開土地所有權，經原法院以九十五年
度上更(三)字第二○號判決丁○○勝訴，本院以九十七年度台上字
第三三三號裁定駁回甲○○、丙○○之上訴確定等情，爰依民法
第二百五十九條第一款、第二款、第五款解除契約回復原狀請求
權及不當得利之法律關係，求為命丁○○給付甲○○、乙○○及
丙○○已繳付之價金及代墊之地價稅、房屋稅依次為四百十一萬
八千零九十元、四百零九萬四千三百二十元、二萬三千七百二十
七元，其中給付甲○○、乙○○各四百萬元部分，自八十三年十
月一日起，其餘自起訴狀繕本送達翌日起，均按年息百分之五加
計法定遲延利息之判決。
上訴人丁○○則以：兩造買賣契約因可歸責於甲○○等三人遲延
給付第七期款（即銀行貸款），而經伊解除，伊已依委建不動產
契約書第五條第四款沒收價金，抵充伊所受房地產跌價、房屋折
舊及資金成本等損害，尚有不足；至地價稅及房屋稅係公法上之
納稅義務，不能請求返還等語，資為抗辯。
原審將第一審所為上訴人甲○○等三人全部敗訴之判決部分廢棄
，改判命丁○○給付甲○○、乙○○各一百四十萬元及自原判決
確定日起按週年利率百分之五計算利息，並駁回甲○○、乙○○
其餘上訴，及駁回丙○○之上訴，無非以：八十二年七月間，甲
○○向丁○○購買系爭房地Ａ，價金一千零三十五萬元，另乙○
○亦以丙○○名義，購買系爭土地Ｂ，並以本人名義購買系爭房
屋Ｂ，價金一千零四十二萬元，均簽訂有委建不動產契約書。二
人至八十三年九月十六日前已各給付丁○○第一期至第六期價金
四百萬元，亦有該契約書在卷可稽。另甲○○已繳納系爭房屋Ａ
之房屋稅九萬四千三百二十元及系爭土地Ａ之地價稅二萬三千七
百七十元，乙○○亦已繳納系爭房屋Ｂ之房屋稅九萬四千三百二
十元、丙○○則繳納系爭土地Ｂ之地價稅二萬三千七百二十七元
，復有房屋稅單、地價稅單及明細表可佐。又丁○○前以甲○○
、乙○○未依約給付第七期款即銀行貸款六百三十五萬元、六百
四十二萬元，且於房屋完工取得使用執照後，拒不辦理銀行貸款
及交付尾款，經催告未獲置理，而解除買賣契約，本於回復原狀
請求權及不當得利之法律關係，請求甲○○、丙○○分別將系爭
土地Ａ、Ｂ所有權移轉登記予伊，獲勝訴判決確定，惟其請求甲
○○、乙○○將系爭房屋Ａ、Ｂ使用執照起造人名義變更為丁○
○部分，則經判決敗訴確定，業經原法院調閱台灣台南地方法院
八十六年度訴字第一三七八號、原法院八十八年度上字第二五一
號、九十二年度上更(一)字第八八號、九十三年度上更(二)字第二七
號、九十五年度上更(三)字第二○號及本院九十二年度台上字第一
一八九號、九十三年度台上字第一二五四號、九十五年度台上字
第四二七號、九十七年度台上字第三三三號卷宗查明無誤。丁○
○迄今未點交系爭房地予甲○○、乙○○及丙○○，為其所不爭
。依原法院九十五年度上更(三)字第二○號確定判決（下稱前案確
定判決）理由就丁○○是否已依約完成系爭房屋Ａ、Ｂ即其有無
不完全給付之重要爭點所為判斷：(一)系爭房屋Ａ、Ｂ有關浴室磁
磚、地板、每間通路部分之停工，均可歸責於甲○○、乙○○，
丁○○要求辦理第七期尾款之貸款，而未辦理房屋點交，難令其
負不完全給付責任。(二)高雄市土木技師公會鑑定報告認系爭房屋
Ａ、Ｂ不影響使用性及整體結構，其他結構施工均高於設計要求
，縱有瑕疵，仍非重大，甲○○、乙○○於丁○○交屋前既有先
為給付銀行貸款之義務，即難認有同時履行抗辯權存在。(三)甲○
○、乙○○迄未辦理貸款或給付尾款，有可歸責之事由，丁○○
於八十六年八月二十二日解除買賣契約，即屬有據等情，法院應
受上開前案確定判決理由判斷之拘束。甲○○等三人於本件訴訟
主張系爭房屋Ａ、Ｂ有重大瑕疵，構成債務不履行，而為同時履
行抗辯云云，顯相反於前案確定判決所為判斷結果，違反「爭點
效」所欲維護訴訟上之誠信原則及當事人公平之訴訟法理，難認
為有理由。兩造委建不動產契約書第五條第四款約定甲○○、乙
○○如未依該條第一至三款方式付款，逾期一個月者，視同自願
放棄對於系爭房地Ａ、Ｂ之權利，丁○○不必催告，契約自行作
廢，甲○○、乙○○已繳付之款項得由丁○○無條件沒收。此乃
兩造關於解除契約後，雙方權利義務之特別約定，應予優先適用
，而無適用民法第二百五十九條之餘地。兩造買賣契約既經有解
除權之丁○○解除，丁○○依上開約定，沒收甲○○、乙○○已
給付之四百萬元買賣價金，尚非無據。甲○○、乙○○依民法第
二百五十九條第一款、第二款之規定，請求丁○○返還，無足採
取。又上開沒收約定，係以確保債務履行為目的之違約金條款，
核其性質係以強制債務履行為目的，確保債權效力之懲罰性違約
金，與債務人出於自由意思任意給付者有別，是其約定違約金過
高者，法院得減至相當之數額。爰依一般客觀事實、社會經濟狀
況、當事人所受損害及債務人若能按期履行債務時，債權人可享
之一切利益等酌減標準，審酌甲○○、乙○○向丁○○購買房地
總價各為一千零三十五萬元、一千零四十二萬元，均已各繳四百
萬元價金，占總價款約百分之四十，而系爭房屋業經主管機關派
員查驗完竣，認與設計圖樣相符，核發使用執照，雖前案法官於
八十九年四月二十日勘驗現場結果，仍有多項瑕疵，惟丁○○既
已完成大部分主體結構，投入資金成本甚鉅，雖其自稱系爭房地
已分別以六百萬元，八百多萬元出售，修繕費二戶花用三百六十
多萬元，應認違約金各以二百六十萬元為相當，經酌減後金額之
返還，係屬不當得利之範疇，丁○○失其受領之法律上原因，應
負返還義務，惟因其數額猶待判決確定始可判斷，是應自原判決
確定翌日始負遲延責任。系爭土地Ａ、Ｂ於前案判決確定前既登
記為甲○○、丙○○名義，形式上即屬其等所有，不論丁○○已
否點交，依土地稅法第三條第一項第一款之規定，甲○○、丙○
○為地價稅之納稅義務人，有繳納地價稅之公法上義務，不因其
後前案確定判決認其應移轉土地所有權予丁○○，而得請求丁○
○返還前已繳納之地價稅。另系爭房屋Ａ、Ｂ之起造人名義分別
為甲○○、乙○○，並已領得使用執照，即無變更起造人名義之
問題，依房屋稅條例第四條第四項之規定，甲○○、乙○○負有
繳納房屋稅之公法義務，不因其後前案確定判決認定買賣契約解
除，而得向丁○○請求返還前已繳納之房屋稅。從而甲○○、乙
○○依民法第二百五十九條解除契約回復原狀及不當得利之法律
關係，請求丁○○各給付一百四十萬元，及均自原判決確定翌日
起至清償日止，按週年利率百分之五計算法定遲延利息，為有理
由，應予准許。逾此所為請求，為無理由，不應准許等詞，為其
判斷之基礎。
按關於爭點效之理論，乃指前後兩案當事人相同，法院就前案當
事人重要爭點所為之判斷，不得於後案作相反之判斷，當事人亦
不得再為不同主張之謂。本件乙○○並非原法院九十五年度上更
(三)字第二○號確定判決之當事人，且丁○○請求乙○○將系爭房
屋Ｂ使用執照起造人名義變更為丁○○部分，前經原法院以八十
八年度上字第二五一號判決其敗訴，丁○○不服，上訴本院以九
十二年度台上字第一一八九號判決駁回其上訴確定，原判決以爭
點效之理論，謂乙○○應受原法院九十五年度上更(三)字第二○號
確定判決理由判斷之拘束，已欠允洽。次按判決不備理由或理由
矛盾者，其判決當然為違背法令，民事訴訟法第四百六十九條第
六款定有明文。原判決先謂：「系爭買賣契約由有解除權之一方
即丁○○為解除契約之單獨行為後，依系爭買賣契約書（即委建
不動產契約書）第五條第四項（應係「款」之誤）之約定，沒收
甲○○、乙○○已給付之買賣價金（即各四百萬元），尚非無據
」（見原判決第二三頁第六行以下），後謂：「本件違約金各以
二百六十萬元為相當……上開違約金酌減後金額之返還（即四百
萬元買賣價金減去違約金二百六十萬元，應返還之一百四十萬元
），係屬不當得利之範疇，丁○○失其受領之法律上原因，應負
返還之義務」（見原判決第二四頁末三行以下），亦有判決理由
前後矛盾之違法。兩造上訴論旨分別指摘原判決其敗訴部分為不
當，聲明廢棄，均非無理由。
據上論結，本件兩造上訴均有理由。依民事訴訟法第四百七十七
條第一項、第四百七十八條第二項，判決如主文。
中    華    民    國  九十八  年    七    月  三十一  日
                      最高法院民事第二庭
                          審判長法官  吳  正  一
                                法官  陳  淑  敏
                                法官  阮  富  枝
                                法官  許  澍  林
                                法官  許  正  順
      本件正本證明與原本無異
                                      書  記  官
中    華    民    國  九十八  年    八    月   十七   日
                                                      Ｑ


司法院資訊處製作；財團法人民間司法改革基金會備份。
